最高法院刑事判決　　　　　　　　　　　　　　　九十一年度台上字第五一六九號
　　上　訴　人　乙○○
　　即 自訴 人
　　　　　　　　甲○○
　　共　　　同
　　自訴代理人　金輔政律師
　　上　訴　人
　　即　被　告　丙○○
　　　　　　　　丁○○
右上訴人等因自訴人等自訴被告等偽造文書案件，不服台灣高等法院台南分院中華民
國八十九年二月三日第二審判決（八十八年度上訴字第一二八九號，自訴案號：台灣
台南地方法院八十七年度自字第二一七號），提起上訴，本院判決如左：
    主  文
原判決撤銷，發回台灣高等法院台南分院。
    理  由
本件原判決認定：（一）、上訴人即被告丙○○、丁○○夫妻二人，與上訴人即自訴
人乙○○（丙○○之母）同住。乙○○年老多病，被告二人覬覦其財產，基於概括犯
意及意圖為自己不法之所有之犯意聯絡，明知乙○○所有台南縣永康市○○段一０九
九號土地及地上同市○○街十一巷十八號房屋、同地段第一一九一號土地及地上同市
○○街二三九巷二八弄二號房屋之所有權狀未遺失，竟由丁○○於民國八十三年十一
月一日盜取乙○○印章，冒用乙○○名義填載土地登記申請書及切結書，向台南縣永
康地政事務所申報遺失，使該地政事務所人員將此不實事項登載於職務上所掌之土地
、建築改良物登記簿上，補發所有權狀，由丁○○收執；八十五年四月二十二日，又
明知未受乙○○委任，由丁○○持乙○○之印鑑至台南縣永康市戶政事務所，冒用乙
○○名義填載委託書及申請書，申領乙○○之印鑑證明，使該戶政事務所人員將此不
實事項登載於登記簿上，核發乙○○之印鑑證明交丁○○收執；丁○○再於八十五年
五月八日盜用乙○○之印鑑，連同前冒領之印鑑證明及補發所有權狀交與丙○○覓得
之不知情之代書蔡淑珍，由蔡淑珍於同年六月十日製作「土地、建築改良物買賣所有
權移轉契約書」，以買賣為由，向台南縣永康地政事務所申請將上開二棟房地移轉登
記為丁○○所有，使該地政事務所人員將此不實事項登載於職務上所掌之登記簿上，
足以生損害於戶政、地政之管理及乙○○之權益。（二）、乙○○在台南集義股份有
限公司（下稱集義公司，設台南市○區○○路二五七號）有股利未領，被告二人又基
於概括犯意及意圖為自己不法所有之犯意聯絡，由丁○○於八十四年二月二十二日及
同年五月十五日，連續兩次盜取乙○○印章，持往集義公司蓋在股利領取清冊上，使
該公司陷於錯誤，分別交付八十至八十四年之股利新台幣（下同）一百三十三萬五千
五百七十八元及五十七萬四千六百元予丁○○，並即存入丙○○設於中國農民銀行台
南分行之帳戶；另由丙○○以同一手法，於八十五年十一月十五日及八十六年十二月
二十三日，向集義公司冒領乙○○八十五年及八十六年之股利六萬零三百五十元及三
萬零六百元，二人共向集義公司冒領乙○○之股利二百萬一千一百二十八元，足以生
損害於乙○○之權益及集義公司發放股利之正確性。嗣經集義公司於八十七年間發現
乙○○未領得股利，始於八十七年八月十日發放股利二萬元時，將之匯入乙○○之帳
戶。因而撤銷第一審之科刑判決，改判依牽連犯從一重仍論處被告二人共同連續行使
偽造私文書，足以生損害於公眾及他人罪刑。（三）、另自訴意旨略謂：上訴人即自
訴人甲○○所有台南市○○○段第五四四號應有部分二分之一之土地，經政府徵收，
應得補償金一千九百九十七萬六千零八十二元委託其母乙○○領取，並存入乙○○在
台南市第六信用合作社開元分社（下稱六信開元分社）之活期儲蓄存款第一六０四二
｜０｜０帳戶內。丙○○係甲○○之三弟，竟與丁○○意圖自己不法之所有，乘乙○
○年老病痛之際，擅取乙○○之存摺及印章，於八十三年五月五日向六信開元分社冒
領七百萬元，八十三年六月二十四日冒領三百萬元，八十三年十一月二十八日冒領五
百萬元，因認丙○○二人又涉犯詐欺罪嫌。經審理結果，不能證明其二人犯罪，因自
訴人等以法律上同一案件提起自訴，乃說明不另為無罪之諭知。固非無見。
惟查：（一）、偽造之印章、印文或署押，不問屬於犯人與否，沒收之，刑法第二百
十九條定有明文。原判決認丁○○冒乙○○名義偽造土地登記申請書及切結書，申領
補發所有權狀，然卷附土地登記申請書登記清冊欄及切結書具切結書人欄內，除乙○
○印文外，尚有乙○○之署押各一枚（一審(二)卷第二十九頁、第三十一頁）。該署押
是否被告二人所偽造？如是，即應沒收之。原判決未予審明，亦未說明不予沒收之理
由，已非適法。又原判決認丁○○冒用乙○○名義填載委託書及申請書，申領乙○○
之印鑑證明，使戶政事務所人員將其不實事項登載於登記簿上，核發乙○○之印鑑證
明予丁○○。惟戶政機關依人民申請核發印鑑證明時，須登載於何種登記簿上？原判
決並未明確認定，遽認被告二人又犯刑法第二百十四條之罪，亦有未合。（二）、原
判決認被告二人使不知情之蔡淑珍偽造「土地、建築改良物買賣所有權移轉契約書」
，將乙○○之不動產以買賣為由移轉登記予丁○○。然不動產之移轉，尚須書立「土
地登記申請書」，卷附以乙○○名義製作之「土地登記申請書」（一審(一)卷第一二三
頁）是否亦屬被告二人基於概括犯意所偽造？原判決並未調查審明，則其適用法律當
否，本院自無憑判斷。（三）、依卷附集義公司股利領取清冊所載，丁○○於八十四
年二月二十二日、同年五月十五日領取乙○○股利，除有乙○○印文外，尚有乙○○
之署押多枚（一審(二)卷第六十九頁），各該署押是否偽造？丙○○二度領取股利，除
有乙○○印文外，尚有丙○○之署押（一審(二)卷第六十九頁），其既併簽自己姓名，
即非冒用乙○○名義。則丙○○曾否以乙○○代理人名義而為？有無提出乙○○之委
託書？是否如被告二人所辯得乙○○之授權？如經乙○○授權代理為之，能否謂為觸
犯偽造私文書及行使罪與詐欺等罪？以上疑點，與被告二人所犯罪名、罪數有關，原
審並未澈查釐清，有應於審判期日調查之證據未予調查之違法。（四）、原判決以台
南市第六信用合作社函復定存解約必須存款人本人辦理，本件亦不例外等情，因認被
告二人辯稱經乙○○同意領取七百萬元、三百萬元及五百萬元為可採信，而不另為無
罪之諭知。然乙○○在六信開元分社之活期存款戶，先於八十二年十一月三十日支出
一千萬元改為定期存款，嗣於八十三年五月五日分十筆（每筆六十九萬三千四百九十
四元）解約，存入該活期存款戶內，同日以轉帳方式支出七百萬元，同年六月二十四
日又將定期存款分五筆（每筆六十九萬五千七百九十元）解約，亦存入該活期存款戶
內，同日支出三百萬元（一審(一)卷第六十一至六十四頁）。則乙○○之定期存款解約
固須本人辦理，但已存入活期存款戶後再予提領，似無須本人辦理；自訴人二人亦主
張活期存款之提領有印鑑即可行使，被告二人係自乙○○之活期存款戶內盜領該等款
項。原判決就此並未查明，逕以定存解約須本人辦理為由，認被告二人未盜領此部分
款項，其論斷與上開卷存證據顯不相適合，亦有判決理由矛盾及調查職責未盡之違法
。以上或係上訴意旨分別所指摘，或為本院得依職權調查之事項，應認原判決包括不
另為無罪諭知部分，有撤銷發回更審之原因。
據上論結，應依刑事訴訟法第三百九十七條、第四百零一條，判決如主文。
中      華      民      國    九十一    年      九      月     十二     日
                              最高法院刑事第十二庭
                                  審判長法官  張  淳  淙
                                        法官  謝  俊  雄
                                        法官  蘇  振  堂
                                        法官  張  春  福
                                        法官  呂  丹  玉
      右正本證明與原本無異
                                              書  記  官
中      華      民      國    九十一    年      九      月     十八     日
